臺灣桃園地方法院刑事判決　　　　　　　93年度訴字第1773號
公　訴　人　臺灣桃園地方法院檢察署檢察官
被　　　告　甲○○○事業有限公司
被　　　告
兼上代表人　乙○○　男　44歲（民國49年11月15日生）
二人共同
選任辯護人　蔡俊有律師
上列被告因過失致死等案件，經檢察官聲請簡易判決處刑（九十
年度偵字第一七三九四號、九十年度偵字第一八三０八號），本
院認不得以簡易判決處刑，改依通常程序審理判決如下：
        主  文
甲○○○事業有限公司、乙○○均無罪。
        理  由
一、公訴意旨略以：被告乙○○係桃園縣大園鄉五權村十三鄰一
    一之二二號臺灣穩誠事業有限公司（下稱穩誠公司）之負責
    人。承包天秤座西餐廳霓虹招牌維修之工作，其公司僱用勞
    工徐鹿鳴擔任廣告招牌霓虹燈之安裝及維修等工作，明知其
    員工必須於高處有墜落危險之場所工作，應有符合標準之必
    要安全衛生設備，以防止發生危險，竟不依規定架設工作台
    或採取防止墜落之必要安全措施，致勞工徐鹿鳴於民國九十
    年七月十九日中午十二時三十分許，在桃園縣桃園市○○路
    九十之一號（中正路與成功路口）處，以拉梯攀爬至二樓外
    牆（高約六、七公尺），檢修霓虹招牌燈管之工作時，因安
    全設備不足而墜落，致受有頭部外傷、顱內出血之傷害，送
    醫後延至同日下午七時十分許不治死亡。因認被告乙○○所
    為，係犯刑法第二百七十六條第二項之業務過失致死罪嫌，
    並違反勞工安全衛生法第五條第一項第五款規定，致發生同
    法第二十八條第二項第一款之職業災害，應依同法第三十一
    條第一項之規定處斷；臺灣穩誠事業有限公司則應依同法第
    三十一條第二項科以罰金刑云云。
二、公訴人認被告涉有上開罪嫌，無非係以證人丙○○之證述，
    並有行政院勞工委員會北區勞動檢查所臺九十勞北檢綜字第
    一一三七一六號函及職業災害檢查報告書各一份附卷可稽，
    又被害人徐鹿鳴確係因上開事故受傷不治死亡，亦經檢察官
    督同法醫相驗屬實，製有勘驗筆錄、相驗屍體證明書、驗斷
    書在卷可憑等情資為論據。
三、按犯罪事實應依證據認定之，無證據不得認定其犯罪事實；
    不能證明被告犯罪者，應諭知無罪之判決，刑事訴訟法第一
    百五十四條第二項、第三百零一條第一項前段分別定有明文
    。而犯罪事實之認定，應憑真實之證據，倘證據是否真實尚
    欠明確，自難以擬制推測之方法，為其判斷之基礎；所謂認
    定犯罪事實之證據，係指足以認定被告確有犯罪行為之積極
    證據而言，該項證據自須適合於被告犯罪事實之認定，始得
    採為斷罪資料，最高法院著有五十三年臺上字第六五六號、
    二十九年上字第三一０五號判例可資參照。且刑事訴訟上證
    明之資料，無論其為直接或間接證據，均須達於通常一般之
    人均不致有所懷疑，而得確信其為真實之程度，始得據為有
    罪之認定，若其關於被告是否犯罪之證明未能達此程度，而
    有合理懷疑之存在，致使無從形成有罪之確信，根據「罪證
    有疑，利於被告」之證據法則，即不得遽為不利被告之認定
    ，亦有最高法院七十六年度臺上字第四九八六號判例可稽。
    其以情況證據（即間接證據）斷罪時，尤須基於該證據在直
    接關係上所可證明之他項情況事實，本乎推理作用足以確證
    被告有罪，方為合法，不得徒憑主觀上之推想，將一般經驗
    上有利被告之其他合理情況逕予排除，此觀諸最高法院三十
    二年上字第六十七號判例意旨亦甚彰明。且對於證據之取捨
    ，法院雖有自由判斷之權，然積極證據不足證明犯罪事實時
    ，被告之抗辯或反證縱屬虛偽，仍不能以此資為積極證據應
    予採信之理由，另有最高法院三十年上字第四八二號判例可
    佐。
四、訊據被告即穩誠公司之負責人乙○○對於伊為穩誠公司負責
    人，被害人徐鹿鳴為穩誠公司之員工，被害人徐鹿鳴於前開
    時、地，因從事天秤座西餐廳霓虹招牌維修工作，而於工作
    中自高處墜落，致受有頭部外傷、顱內出血之傷害因而不治
    死亡之事實坦承不諱，惟堅決否認有何過失致死及違反勞工
    安全衛生法之犯行，辯稱：被害人徐鹿鳴為從事廣告招牌霓
    虹燈之安裝、維修資深工人，且為穩誠公司之安全組組長，
    負責工地安全指導及帶班工作，穩誠公司確有依相關法規規
    定發給徐鹿鳴安全帽、安全帶及安全網等安全設施，且前開
    物品均置於工程車上，另穩誠公司亦備有工作平台供被害人
    徐鹿鳴隨時取用，穩誠公司確已提供防止墜落之必要措施。
    被害人徐鹿鳴失足墜地死亡，係因其自身疏失未使用前開安
    全設備。況被告乙○○雖為穩誠公司之負責人，然並未於發
    生事故之工作現場擔任現場之監督工作，被害人徐鹿鳴本身
    始為現場工作安全之負責人，故被告對於本件死亡事故之發
    生，顯無從預見，亦無防範之可能，並無過失等語。
五、經查：
（一）按「雇主對左列事項應有符合標準之必要安全衛生設備：
      五、防止有墜落、崩塌等之虞之作業場所引起之危害。」
      勞工安全衛生法第五條第一項第一款定有明文。而勞工安
      全衛生法第三十一條規定之處罰，係以違反上述安全設置
      之作為義務，致生死亡災害為其構成要件，性質上屬於故
      意不作為之結果犯，必行為人有違反上開安全設置之作為
      義務，且死亡災害之發生與其不作為具有相當因果關係，
      始能成立。又刑法第二百七十六條第二項之業務過失致人
      於死罪之成立，其前提亦以從事業務之人，有業務上應注
      意、能注意，而疏未注意為其要件。
（二）被害人徐鹿鳴從事廣告看板工程已十餘年，並陸續於被告
      公司任職等情，業據告訴人即被害人之兄徐仲鳴於檢察官
      偵查中陳述：徐鹿鳴從事廣告招牌工作十餘年（見就九十
      年度相字第一二二一號偵查卷第五頁背面、本院九十年度
      簡上五二號卷第三四頁）等語明確，再觀諸卷附被害人徐
      鹿鳴之勞工保險卡、勞工保險加保申請表，徐鹿鳴於八十
      一年間即加入桃園縣廣告工程業職業工會，並先後於八十
      四年間、八十七年間、九十年七月十日任職穩誠公司，堪
      認被害人徐鹿鳴確係資深廣告工程從業人員。又證人即穩
      誠公司職員丁○○於本院九十年度簡上五二號案件中證述
      ：伊任職於業務業務部門，外勤原則上為二人一組，徐鹿
      鳴較資深且為組長，至現場工作如有問題，徐鹿鳴須去協
      調、解決（見本院九十年度簡上五二號卷第三０頁）；於
      本院審理時證稱：徐鹿鳴與被告穩誠公司簽訂工地現場負
      責人與高級技術人員聘用勞動契約書時，伊有在場，契約
      書上之見證人亦為伊所簽，伊在場見證時，徐鹿鳴與被告
      乙○○均在場（見本院九十四年三月十日審理筆錄），證
      人即事故當日與徐鹿鳴同至現場工作之穩誠公司員工丙○○易於前開案件中證述：伊在穩誠公司擔任助手，與徐鹿
      鳴一同外出工作，徐鹿鳴為組長，徐鹿鳴接受老闆指派之
      工作，再指示渠等要作何事（見九十年度簡上五二號第三
      ０頁）等語明確，且有徐鹿鳴與被告簽訂之「甲○○○事
      業有限公司工地現場負責人與高級技術人員聘用勞動契約
      書」一份在卷可佐，足見徐鹿鳴於本次事故發生前，確係
      任職於穩誠公司擔任外勤組長，負責廣告工程工作之施作
      、督導工作。復參諸卷附之「甲○○○事業有限公司工地
      現場負責人與高級技術人員職務執掌表」，其中亦載明：
      被害人徐鹿鳴執掌工作項目包括「…３、擔任現場幹部，
      負責工地安全與管制、督導同組工作人員及外調臨時人員
      ，恪遵勞工安全相關規定，指導同一現場所屬人員工具與
      安全裝備之使用技能與時機。４、負責請領…安全設備，
      隨時注意檢查，使之機能完整。５、熟練瞭解各項工具與
      安全設備之使用方法與使用時機。…７、對同組工作人員
      及協力廠商未遵守勞工安全衛生法規或安全堪慮時，具有
      命令工程暫停之權利義務。…」，而被害人徐鹿鳴亦簽署
      姓名於上，顯表示其以明確知悉自身所擔任之工作內容，
      且同意據以執行。綜上，足認被害人徐鹿鳴於本件事故發
      生時，確係穩誠公司之工地現場負責人，負責指導現場工
      作人員，及督導現場工程安全。
（三）再證人丙○○於檢察官偵查中證稱：工作現場只有伊與徐
      鹿鳴二人，現場由徐鹿鳴負責。安全帽、安全帶都在車上
      ，徐鹿鳴沒有拿出來用。事發當時，伊扶著樓梯，而徐鹿
      鳴爬至約二樓高之樓梯頂檢查霓虹燈線路，後徐鹿鳴一腳
      踩空而摔下（見九十年度相字第一二二一號偵查卷第六頁
      ）；於本院九十年度簡上五二號案件審理時證述：伊至公
      司任職時，有看過卷附之「甲○○○事業有限公司工作現
      場危害通知書暨安全守則」，安全帽及安全帶每日均置於
      工程車上，至於工作平台，係於組長指示時才攜帶，而事
      發當日組長並未指示伊攜帶。平日均是當日出發工作前，
      才依組長指示攜帶何種工具。徐鹿鳴爬上樓梯後，伊先看
      到其鞋子掉下，其後徐鹿鳴再摔下。伊與徐鹿鳴外出工作
      數次，徐鹿鳴均稱安全帽、安全帶較麻煩而未配戴，本件
      事故發生前伊有先詢問徐鹿鳴是否配戴安全帽、安全帶，
      但徐鹿鳴覺得麻煩而未配戴。當時工程車上有二副安全帽
      及安全帶、一個安全網（見本院九十年度簡上五二號卷第
      三０至三三頁）；於本院審理時證稱：伊於九十年七月間
      任職於穩誠公司，擔任助手，負責幫師傅準備工作物品。
      本件事發當時，伊擔任徐鹿鳴之助手，老闆等人將工作指
      派予師傅，伊僅依師傅之指示準備工具。安全帽、安全帶
      及安全網均放置在車上，然因事發當日渠等駕駛之車輛為
      小貨車，所以未放置工作平台於上，且徐鹿鳴當日亦未指
      示伊攜帶工作平台，所以當日未攜帶工作平台外出，但公
      司在工廠外之空地上備有工作平台。外出工作須攜帶何種
      工具，均由師傅決定，此次與徐鹿鳴外出工作，亦係依徐
      鹿鳴指示攜帶工具。當日渠等從事看板修理工作，徐鹿鳴
      已爬到樓梯頂端，但還沒抓穩就摔下，徐鹿鳴當日並未配
      戴安全帽及安全帶，渠等亦未架設安全網。伊並未實際施
      作工程，僅準備工具，爬高及施工均係師傅施作，施作工
      程之情形亦由師傅決定（見本院九十四年四月二十八日審
      理筆錄）等語綦詳，且被告穩誠公司確有配置安全帽、安
      全帶、安全網等安全設備交由徐鹿鳴親自領用一節，亦有
      穩誠公司個人工具領用清單一紙在卷可按，應認穩誠公司
      對於有墜落、崩塌等之虞之作業場所，業已備具符合標準
      之安全帽、安全帶、工作平台等必要安全衛生設備。蓋被
      告既已提供安全帽、安全帶、安全網及工作平台等安全設
      備予徐鹿鳴等從事高處工作人員使用以防止渠等墜落，而
      本件事故實因被害人徐鹿鳴未確實配戴被告所配置之安全
      疏失行為，自無預見及防止之可能，故被告對被害人死亡
      結果自無過失之責。
（四）另行政院勞工委員會北區勞動檢查所九十年十月八日臺九
      十勞北檢綜字第一一三七一六號函及所附職業災害檢查報
      告書認定：「本件災害發生之原因分析如下：間接原因：
      不安全狀況：以拉梯攀爬至二樓高之工作場所作業未架設
      工作平台或採取防止墜落之必要措施。不安全動作：未使
      用安全帶及安全帽。」佐以證人丙○○前開所述內容，顯
      見本件事故係因職司現場工作安全之被害人未恪遵安全規
      定，且未確實使用被告所提供之安全帽、安全帶、安全網
      、工作平台等安全設備，則於被告業已提供足夠安全設備
      予被害人使用，而被害人未確實使用之情況下，要難認被
      告有何違反勞工安全衛生法第五條第一項規定之作為義務
      之行為，要難遽以同法第三十一條規定之罪責相繩。
（五）末查，被告對於工作人員確有施以安全衛生教育一節，有
      被告提出之甲○○○事業有限公司工作現場安全危害通知
      書暨安全守則（下稱安全守則）一份在卷可佐，且經證人
      丁○○於本院九十年度簡上五二號案件中證述：伊到職時
      ，有看過前開之安全守則（見本院九十年度簡上五二號卷
      第三０頁）；於本院審理時證稱：伊於八十七年間成為穩
      誠公司之正式員工，當時有看過該份安全守則（見本院九
      十四年三月十日審理筆錄），證人丙○○於前開案件中亦
      證述：伊前往任職時，老闆娘有拿安全守則給伊看過，老
      闆娘有要求渠等應配戴安全帽等物（見本院九十年度簡上
      五二號第三０頁、第三二頁）；於本院審理時證稱：伊在
      應徵時老闆娘有拿安全守則給伊看過，老闆娘並要求伊仔
      細閱讀（見本院九十四年四月十四日審理筆錄）等語明確
      ，蓋證人丁○○與丙○○分屬業務部門及施工部門，渠等
      既均閱覽前開安全守則，以徐鹿鳴亦為穩誠公司員工，且
      為現場工作安全之督導者，衡諸常情，穩誠公司當不致獨
      獨漏未交付前開安全守則予徐鹿鳴閱覽，故以前情觀之，
      足認被告穩誠公司確有提供工作安全守則並以此對勞工實
      施安全衛生教育。
六、綜上所述，被告確已對於在有墜落之虞工作場所施工之員工
    提供符合標準之安全帽、安全帶、安全網及工作平台等安全
    衛生設備，且對員工實施安全衛生教育，於客觀上似難認被
    告對於勞工在高處工作之安全事項，有未盡業務上注意義務
    之處。參以現代企業組織分工細密，部門各有職掌，為一般
    企業之經營常態，鮮有負責人就各分工親自為之，被告乙○○辯稱伊並不負責事故現場施工指揮監督一節，核與證人丙○○前開所稱相符，勘屬信實，則被告乙○○既非發生事故
    現場之監督者，亦難期待身為負責人之被告乙○○對於公司
    所有廣告工程之外出施工，均應負擔直接之業務上注意義務
    ，依上開說明，自不能令其對於本件死亡災害負業務過失之
    責。此外，本院復查無其他積極證據，足資證明被告確有如
    公訴人所指之犯行，揆諸前揭說明，被告犯罪不能證明，自
    應為無罪之諭知。
據上論斷，應依刑事訴訟法第四百五十二條、第三百零一條第一
項，判決如主文。
本案經檢察官謝雯璣到庭執行職務
中　　華　　民　　國　　94　　年　　4 　　月　　28　　日
                              臺灣桃園地方法院刑事第九庭
                                  審判長法官 林明洲
                                        法官 黃斯偉
                                        法官 何燕蓉
上正本證明與原本無異。
如不服本判決，應於判決送達後十日內向本院提出上訴狀 (應附
繕本)， 上訴於臺灣高等法院。
                                        書記官  許弘樺
中　　華　　民　　國　　94　　年　　4 　　月　　28　　日
